臺灣新竹地方法院刑事判決
109年度訴字第937號
公  訴  人  臺灣新竹地方檢察署檢察官
被      告  呂金芳



上列被告因偽造文書等案件，經檢察官提起公訴（108年度偵字
第12622號），本院判決如下︰
    主  文
呂金芳無罪。
    理  由
一、公訴意旨略以：被告呂金芳與黃俊哲原素不相識，黃俊哲因
    有借款需求，經由銀行專員之介紹轉而向自稱呂冠霖之被告
    呂金芳借款，黃俊哲便於民國107年3月19日，向被告呂金芳借
    款新臺幣(下同)20萬元，並應允提供其所有坐落新竹縣○○鄉○
    ○段000地號土地(下稱本案土地)以供擔保，嗣被告呂金芳轉
    向鄭振寶借得20萬元後再交予黃俊哲，被告呂金芳除將本案
    土地設定抵押權予鄭振寶外，竟未經黃俊哲、杜春麗同意，
    基於行使偽造私文書、使公務員登載不實文書之犯意，虛偽填
    載黃俊哲為委託人、杜春麗為受託人，盜用杜春麗前因其他原
    因而置放在呂金芳處之印鑑章，蓋用在土地登記申請書、土地
    信託契約書，於107年3月19日，持向竹東地地政事務所，以
    黃俊哲名義辦理將本案土地信託登記予杜春麗，使該承辦公
    務員為形式審查後，於翌日將上述不實之信託登記事項，登
    載於其職務上所掌管之土地登記簿，足以生損害於黃俊哲、
    杜春麗與地政機關管理土地登記資料之正確性，因認被告呂金
    芳涉犯刑法第216條、第210條之行使偽造私文書罪嫌及同法
    第214條之使公務員登載不實罪嫌云云。
二、按犯罪事實應依證據認定之，無證據不得認定犯罪事實；不
    能證明被告犯罪者，應諭知無罪之判決，刑事訴訟法第154
    條第2項、第301條第1項分別定有明文。次按，事實之認定
    ，應憑證據，如未能發現相當證據，或證據不足以證明，自
    不能以推測或擬制之方法，以為裁判基礎；又認定不利於被
    告之事實，須依積極證據，苟積極證據不足為不利於被告事
    實之認定時，即應為有利於被告之認定，更不必有何有利之
    證據，最高法院40年台上字第86號及30年上字第816號判例
    可資參照。據此，刑事訴訟上證明之資料，無論為直接證據
    或間接證據，均須達於通常一般之人均不致於有所懷疑，而
    得確信為真實之程度，始得據為有罪之認定，若關於被告是
    否犯罪之證明未能達此程度，而有合理性懷疑之存在，致使
    無從形成有罪之確信，根據「罪證有疑、利於被告」之證據
    法則，即不得遽為不利被告之認定，最高法院76年台上字第
    4986號判例意旨可資參照。另按，告訴人之告訴，係以使被
    告受刑事訴追為目的，是其陳述是否與事實相符，仍應調查
    其他證據以資審認，最高法院52年台上字第1300號亦著有判
    例可資參照。亦即，告訴人指訴被告犯罪，必須有相當之補
    強證據加以佐證，方可作為被告不利之認定，要屬當然。末
    按，刑事訴訟法第161條已於91年2月8日修正公布，其第1項
    規定：檢察官就被告犯罪事實，應負舉證責任，並指出證明
    之方法。因此，檢察官對於起訴之犯罪事實，應負提出證據
    及說服之實質舉證責任。倘其所提出之證據，不足為被告有
    罪之積極證明，或其指出證明之方法，無從說服法院以形成
    被告有罪之心證，基於無罪推定之原則，自應為被告無罪判
    決之諭知（最高法院92年台上字第128號判例參照）。
三、公訴人認被告涉犯行使偽造私文書等罪嫌，係以證人黃俊哲
    、杜春麗之證述為其主要論據。訊據被告堅決否認有何行使
    偽造私文書等犯行，辯稱略以：本案土地信託登記有經黃俊
    哲、杜春麗之同意等語。經查：
（一）證人黃俊哲於107年3月19日，向被告借款20萬元，並應允
      提供本案土地以供擔保，嗣被告轉向證人鄭振寶借得20萬
      元後再交予證人黃俊哲，並於107年3月19日信託登記予證
      人杜春麗，另於107年3月20日設定抵押權予證人鄭振寶等
      情，除據證人黃俊哲指訴明確（見108年度偵字第12622號
      卷【下稱偵卷】第8至11頁、第44至45頁、第71頁、第75
      至76頁），且為被告所不爭執，並有借據、本票、土地登
      記第二類謄本、土地信託契約書、土地登記申請書各1份
      在卷可憑（見偵卷第16至18頁、第50頁、第59至66頁），
      此部分事實至堪認定。雖本案土地有於107年3月19日信託
      登記予證人杜春麗，惟被告既執前詞置辯，則本案土地信
      託登記是否確未經證人黃俊哲、杜春麗之同意，為本案審
      究之關鍵所在。
（二）證人黃俊哲固於偵訊時證述：我沒有於107年3月19日至新
      竹縣竹東地政事務所，且本案土地信託登記予杜春麗，並
      未經我的同意等語（見偵卷第75頁），惟其於本院審理則
      稱：我於107年3月19日有至新竹縣竹東地政事務所，但相
      關資料都委託給被告處理，且本案土地信託登記予杜春麗
      ，並未經我的同意等語（見本院卷第87頁），是其前後就
      107年3月19日有無至新竹縣竹東地政事務所一情所述矛盾
      不一，則其上揭陳述是否全然可採，不無可疑。又證人黃
      俊哲前揭關於本案土地信託登記予證人杜春麗，並未經伊
      同意等證述內容，亦核與證人江永靖於偵訊時證稱：「（
      問：黃俊哲透過被告向鄭振寶借錢，黃俊哲提供他所有的
      梅林段482地號土地給被告設定信託給杜春麗，同時設定
      抵押權給鄭振寶，是否如此？）是」等語迥異（見偵卷第
      71頁），足見證人黃俊哲證述之可信度實堪置疑。再證人
      黃俊哲於107年3月19日，有至新竹縣竹東地政事務所，且
      係親自將本案土地信託登記予證人杜春麗一情，有土地登
      記申請書1份附卷可憑（見偵卷第60至63頁），是證人黃
      俊哲指訴伊未於107年3月19日至新竹縣竹東地政事務所，
      或雖有至新竹縣竹東地政事務所，但相關資料都委託給被
      告處理一節，均顯與客觀事證相悖，自難逕以證人黃俊哲
      前揭有瑕疵之證述內容，遽採為不利被告之認定。
（三）證人杜春麗雖於警詢時證述：我於105、106年間跟呂金芳
      借款50萬元，隔年還款，所以有將證件交予呂金芳辦理塗
      銷，至108年間才拿回證件，本案土地信託登記並未經我
      的同意，後來是警員詢問始知上情等語（見偵卷第44至45
      頁），惟就卷附土地登記申請書以觀（見本院卷第65至71
      頁），證人杜春麗有於107年3月6日、107年7月17日，持印
      鑑證明、國民身分證等資料，至新竹縣竹東地政事務所親
      自辦理相關登記，則證人杜春麗指訴伊係至108年間才拿回
      證件，故本案土地信託登記並未經伊同意一節是否全然可
      採，即非無疑。又證人杜春麗曾於107年間，受財政部北區
      國稅局通知有相關信託財產後，旋即傳送「信託」、「要
      處理嗎」、「我放檳榔攤，你看看」等訊息予被告，然未
      就相關信託財產為何未經其同意一事質問被告等情，有通
      訊軟體對話紀錄翻拍照片1張在卷可憑（見偵卷第52頁）
      ，顯見證人杜春麗對於相關信託事宜並非一無所悉，是證
      人杜春麗證述之可信度實堪置疑，則其陳述是否與事實相
      符，仍應調查其他證據以資審認，猶難逕以證人杜春麗前
      揭有瑕疵之證述內容，遽行論定被告必有偽造私文書之犯
      行。
（四）被告於本院審理時之辯解，核與其於偵訊時所為供述之內
      容略有出入，亦與證人黃俊哲、杜春麗之證述內容有歧異
      之處，然被告本無自證無罪之義務，被告否認犯罪事實所
      持之辯解，縱屬不能成立，仍須有確實證據足以證明對被
      告犯罪已無合理之懷疑，蓋被告供述之反覆、或與證人所
      述相異，起因眾多，或為圖卸己責，或為掩飾他人罪行，
      或記憶確有混淆不明，或另有其他因素考量，實情不一，
      若僅以其陳述不實、供詞反覆，遽以為論罪之依據，顯與
      被告不自證己罪之原則相違，亦有錯置公訴人應負實質舉
      證責任之失，是被告所為辯解雖有反覆不一或不能成立之
      情形，亦不得率以此認定被告有公訴意旨所載之犯行。
（五）公訴人及被告雖向本院聲請傳喚證人鄭振寶。惟按，當事
      人、代理人、辯護人或輔佐人聲請調查之證據，法院認為
      不必要者，得以裁定駁回之。下列情形，應認為不必要：
      一、不能調查者。二、與待證事實無重要關係者。三、待
      證事實已臻明瞭無再調查之必要者。四、同一證據再行聲
      請者。刑事訴訟法第163條之2定有明文。又當事人聲請調
      查之證據，事實審認其無調查之必要者，得依刑事訴訟法
      第163條之2第1項規定，以裁定駁回之，或於判決理由予
      以說明（最高法院71年台上字第3606號判例意旨參照）。
      查本件卷存證據資料既已無從認定被告有公訴意旨所載之
      犯行，則前揭證據調查之聲請並無必要，併此敘明。
四、綜上所述，公訴意旨所舉事證，均未達於通常一般之人均不
    致於有所懷疑，而得確信為真實之程度，本院自無從就被告
    被訴之事實形成有罪之確信。從而，基於「罪證有疑、利於
    被告」之證據法則，確保國家刑罰權之正確行使之目的下，
    自難率對被告以此罪名相繩。此外，本院復查無其他積極證
    據足資證明或補強被告有公訴意旨所指之犯行，應認為被告
    之犯罪尚屬不能證明，爰依法為被告無罪判決之諭知。
據上論斷，應依刑事訴訟法第301條第1項，判決如主文。
本案經檢察官賴佳琪提起公訴，檢察官陳宏兆到庭執行職務。
中　　華　　民　　國　　110 　年　　3 　　月　　10　　日
              刑事第六庭審判長法  官  馮俊郎  
                              法  官  王榮賓  
                              法  官  王子謙   
以上正本證明與原本無異。　
如不服本判決應於收受本判決後20日內向本院提出上訴書狀，上
訴書狀應敘述具體理由。上訴書狀未敘述上訴理由者，應於上訴
期間屆滿後20日內補提理由書狀於本院（均須按他造當事人之人
數附繕本）「切勿逕送上級法院」。 
中　　華　　民　　國　　110 　年　　3 　　月　　10　　日
                              書記官  廖宜君